【裁判字號】    92,簡上,79
【裁判日期】    920523
【裁判案由】    塗銷抵押權登記
【裁判全文】
臺灣臺北地方法院民事判決  九十二年度簡上字第七九號
    上  訴  人  甲○○
    被上訴人    乙○○原名呂.
右當事人間請求塗銷抵押權登記事件，上訴人對於民國九十一年十一月二十九日本院
臺北簡易庭九十一年度北簡字第三一九六號第一審判決提起上訴，本院判決如左：
    主    文
上訴駁回。
第二審訴訟費用由上訴人負擔。
    事    實
甲、上訴人方面：
一、聲明：
（一）原判決廢棄。
（二）坐落臺北市○○區○○段三小段第三○地號土地及門牌號碼臺北市○○街十二
      號八樓之六房屋，臺北市中山地政事務所於民國八十二年十月十二日中山字第
      二四二四三○號所為設定之抵押權登記，應予塗銷。
二、陳述：除與原審判決書所載者相同茲予引用外，補稱：
（一）上訴人於八十二年十月十二日向被上訴人借款三十萬元，經上訴人簽發票號Ｃ
      Ｇ0000000號之支票作為清償借款之方法，且被上訴人自承已收受該之
      票，嗣後經上訴人取回，有臺北市第一信用合作社函覆鈞院可證。依民法第三
      百零九條第一項規定，系爭債權債務關係業已消滅。
（二）系爭債務實質上為王文福所借貸，亦由王文福清償完畢，因上訴人為物上保證
      人，故王文福於八十三年曾立清償證明予上訴人為憑。至王文福予被上訴人間
      曾有會款債務關係，期間是否有債務互抵之情形，尚請明察。
乙、被上訴人方面：
一、聲明：駁回上訴。
二、陳述：除與原審判決書所載者相同茲予引用外，補稱：
    不知道借務清償證明由何人出具，且王文福亦未償還上訴人所積欠三十萬元。
    理    由
一、上訴人起訴主張於八十二年十月十二日向被告借款三十萬元，並以其所有系爭房
    地向被上訴人以資擔保，另簽發系爭支票一紙作為收受借款之證明及邇後清償借
    款之方法。茲因上訴人已將借款還清，被上訴人亦已歸還該支票，為此訴請被上
    訴人將以系爭房地設定之抵押權登記予以塗銷等語。
    被上訴人則以：上訴人或王文福均未清償該筆借款，且被上訴人亦未將前揭支票
    還予上訴人，該支票並未兌現等語，資為抗辯。
二、本件經本院於九十二年五月九日整理並協議簡化爭點及不爭執點（見本院卷第四
    十九至五十頁之言詞辯論筆錄），是以本院僅就兩造協議簡化之爭點及不爭執點
    為審究，合先敘明。
三、查上訴人於八十二年十月十二日向被上訴人借款三十萬元，並以其所有坐落臺北
    市○○區○○段三小段○○三○地號之土地（權利範圍一一三四二分之一二六）
    及其上門牌號碼臺北市○○街十二號八樓之六之建物（下稱系爭房地），為被上
    訴人設定權利價值三十萬元之抵押權，存續期間自八十二年十月八日起至八十三
    年四月七日止，並於八十二年十月十二日辦妥登記完竣（臺北市中山地政事務所
    於八十二年十月十二日中山字第二四二四三○號），上訴人同時簽發票號ＣＧ0
    000000號、發票日為八十三年一月十二日、付款人為臺北市一信建成分社
    之支票一紙（下稱系爭支票）作為收受借款之證明及邇後清償借款之方法之事實
    此為兩造所不爭執（見本院卷第四十九頁之言詞辯論筆錄），自堪信為真實。
四、本件首應審酌者厥為系爭債務是否業已消滅，而系爭抵押權登記應予塗銷？經整
    理簡化本件之爭點如下（見本院卷第五十頁之言詞辯論筆錄）：
（一）系爭債務是否因上訴人交付系爭支票後即消滅？
（二）上訴人是否業已清償本件借款三十萬元？
五、茲分述如下：
（一）系爭債務是否因上訴人交付系爭支票後即消滅？
    １、按依債務本旨，向債權人或其他有受領權人為清償，經其受領者，債之關係
        消滅；又因清償債務而對於債權人負擔新債務者，除當事人另有意思表示外
        ，若新債務不履行時，其舊債務仍不消滅，民法第三百零九條第一項、第三
        百二十條分別定有明文。
    ２、上訴人固曾將系爭支票交予被上訴人以清償借款，上訴人因此對被上訴人負
        擔給付票款債務，而兩造間並無特別約定，是以於上訴人履行給付票款債務
        時，其返還借款債務始告消滅，並非單純於交付系爭支票時，即可使返還借
        款債務消滅。
（二）上訴人是否業已清償本件借款三十萬元？
      上訴人主張業已清償借款，惟此為被上訴人所否認，上訴人自應就此有利於己
      之事實負舉證之責。然查：
    １、系爭支票迄今並無提示或退票記錄，此有臺北市第一信用合作社建成分社九
        十一年十月二十二日北市一信建字第十號函附卷可稽（見原審卷第五十五頁
        ），且為上訴人所不爭執。是以系爭支票既未兌現，上訴人並未履行其給付
        票款債務，揆諸前揭說明，上訴人之返還借款債務並未消滅。
    ２、上訴人另主張王文福業已代為清償云云，並提出借務清償證明為證（見本院
        卷第三十二頁），惟被上訴人否認此借務清償證明之真正，則上訴人就此文
        書之真正應負舉證責任。然上訴人自承王文福目前旅居國外等語（見本院卷
        第三十頁），本院無從傳喚王文福到庭證述，而上訴人亦未能提出其他積極
        證據以實其說，自無法為有利於上訴人之認定。
六、綜上所述，上訴人無法證明其業已清償本件借款三十萬元，故其請求被上訴人塗
    銷系爭房地之抵押權登記，於法無據。原審為上訴人敗訴之判決，並無不合，上
    訴意旨指摘原判決不當，求予廢棄改判，為無理由，應予駁回。
據上論結，本件上訴為無理由，依民事訴訟法第四百三十六條之一第三項、第四百四
十九條第一項、第七十八條，判決如主文。
中      華      民      國    九十二    年      五      月    二十三    日
                                民事第一庭審判長法      官  陳邦豪
                                                法      官  呂淑玲
                                                法      官  蔡惠如
右為正本係照原本作成
不得上訴
中      華      民      國    九十二    年      五      月    二十三    日
                                                書  記  官  楊秋鈴


司法院資訊處製作；財團法人民間司法改革基金會備份。
